【裁判字號】    98,訴,702
【裁判日期】    980722
【裁判案由】    違反台灣地區與大陸地區人民關係條例等
【裁判全文】
臺灣基隆地方法院刑事判決               98年度訴字第702號
公  訴  人  臺灣基隆地方法院檢察署檢察官
被      告  乙○
            丁○○
上列被告因違反臺灣地區與大陸地區人民關係條例等案件，經檢
察官提起公訴（98年度偵緝字第196 號、98年度偵字第2669號）
，被告就被訴事實為有罪之陳述，本院合議庭裁定由受命法官獨
任進行審判，經改依簡式審判程序審理後判決如下：
    主  文
乙○共同違反不得使大陸地區人民非法進入臺灣地區之規定，累
犯，處有期徒刑肆月，如易科罰金，以銀元佰元即新臺幣玖佰
元折算壹日，減為有期徒刑貳月，如易科罰金，以銀元佰元即
新臺幣玖佰元折算壹日。
丁○○共同違反不得使大陸地區人民非法進入臺灣地區之規定，
處有期徒刑月，如易科罰金，以銀元佰元即新臺幣玖佰元折
算壹日，減為有期徒刑壹月又拾伍日，如易科罰金，以銀元佰
元即新臺幣玖佰元折算壹日。
    事  實
一、乙○前因傷害案件，經臺灣高等法院於民國86年6 月5 日，
    以86年度上訴字第594 號判決判處有期徒刑10月確定，於87
    年4 月10日執行完畢。
二、乙○與丁○○為朋友關係，其等均明知不得使大陸地區人民
    非法進入臺灣地區，緣於91年7 、8 月間，丁○○於談天中
    得悉乙○斯時失業、經濟困窘，因認識仲介大陸地區人民以
    假結婚方式非法進入臺灣地區之臺中市○○路某海產店老闆
    之綽號「阿進」之成年男子，「阿進」告訴丁○○倘可成功
    仲介親友與大陸地區人民假結婚，則每仲介1 人可獲得新臺
    幣（下同）1 萬元之報酬，乃遊說乙○以假結婚之方式牟利
    ，乙○為圖假結婚每月可領取3 萬5 千元之利益乃應允之，
    丁○○旋介紹乙○與「阿進」認識，「阿進」再介紹乙○與
    仲介假結婚集團成員之綽號「大象」之成年男子認識，是乙
    ○、丁○○、綽號「阿進」及「大象」等仲介假結婚集團成
    員，乃共同基於使大陸地區人民非法進入臺灣地區之犯意聯
    絡，由「阿進」、「大象」安排乙○於91年8 月15日前往大
    陸地區黑龍江省，並與假結婚對象即大陸地區女子孟慶媛（
    檢察官另行通緝中）於91年8 月26日，在黑龍江省辦理結婚
    手續，並在黑龍江省公證處登記結婚，乙○迨取得結婚公證
    書後，於91年8 月29日返臺。嗣乙○、丁○○、孟慶媛、「
    阿進」、「大象」再共同基於行使使公務員登載不實文書之
    犯意聯絡，於91年10月9 日，由乙○持上開結婚公證書及財
    團法人海峽交流基金會所核發，證明前述公證書與黑龍江省
    公證員協會寄交之公證書副本相符之證明書，前往基隆市信
    義區戶政事務所申請辦理結婚之戶籍登記，使該管公務員經
    形式審查後，將乙○與孟慶媛結婚此一不實事項登載於職務
    上所掌之戶籍謄本公文書上，足以生損害於戶政機關對於戶
    籍登記管理之正確性。再由乙○持已填妥之「大陸地區人民
    進入臺灣地區旅行證申請書」及上述登載不實之戶籍謄本等
    資料，向內政部警政署入出境管理局（下稱境管局）申請孟
    慶媛以探親名義入境臺灣地區而行使之，足以生損害於境管
    局對於大陸地區人民申請入境登載之正確性，經境管局承辦
    公務員為實質審查後，核發中華民國臺灣地區旅行證，孟慶
    媛並於91年12月17日持上開旅行證非法進入臺灣地區，乙○
    並因此取得1 萬元之部分利益，丁○○則未自「阿進」處取
    得所應允之報酬1 萬元。嗣乙○在其犯行為有偵查權限之公
    務員或機關知悉前，於97年10月1 日委由友人王俊信向基隆
    市警察局第一分局延平街派出所員警丙○○供承本件犯行，
    並於翌日前往延平街派出所製作警詢筆錄時供出係丁○○遊
    說其與大陸地區女子假結婚，並接受裁判，因而查悉上情。
三、案經基隆市警察局第一分局報告臺灣基隆地方法院檢察署檢
    察官偵查後起訴。
壹、程序事項：
    本件被告乙○、丁○○所犯者非為死刑、無期徒刑、最輕本
    刑為3 年以上有期徒刑之罪或高等法院管轄第一審案件，其
    於準備程序進行中，先就被訴事實為有罪之陳述，經告知其
    簡式審判程序之旨，並聽取公訴人、被告之意見後，本院業
    已依刑事訴訟法第273 條之1 第1 項之規定，裁定由受命法
    官獨任以簡式審判程序進行本案之審理。
貳、實體事項：
一、認定犯罪事實之理由：
    上揭事實，業據被告乙○迭於警詢、偵訊及本院審理時及被
    告丁○○於本院審理時坦承不諱，並分據證人即被告乙○、
    丁○○於警詢及偵訊時證述在卷，並有乙○與大陸女子孟慶
    媛假結婚之中華人民共和國黑龍江省公證處結婚公證書、財
    團法人海峽交流基金會證明、結婚登記申請書及戶籍謄本影
    本各1份、被告乙○入出境資訊連結作業查詢資料、大陸地
    區人民進入臺灣地區旅行證申請書、大陸地區人民進入臺灣
    地區保證書、大陸地區人民資訊管理系統孟慶媛入出境資料
    及孟慶媛入出境資訊連結作業查詢資料各1份附卷可憑，被
    告2 人之自白核與事實相符，可以採信。綜上，本案事證明
    確，被告2人犯行均洵堪認定，應依法論科。
二、論罪科刑：
  (一)按臺灣地區與大陸地區人民關係條例第79條對於違反同條例
    第15條第1 款所定不得使大陸地區人民非法進入臺灣地區之
    處罰，旨在防止大陸地區人民非法進入臺灣地區，以維護臺
    灣地區之安全與安定；所稱「非法」，自應從實質上之合法
    性予以判斷，凡評價上違反法秩序之方法，均屬「非法」。
    參照行政程序法第119 條第1 款、第2 款規定，受益人以詐
    欺、脅迫或賄賂方法，使行政機關作成行政處分者；或對重
    要事項提供不正確資料或為不完全陳述，致使行政機關依該
    資料或陳述而作成行政處分者，其信賴不值得保護。故在大
    陸地區通謀虛偽結婚，以不實之結婚證明辦理相關戶籍登記
    、入境等手續，憑以進入臺灣地區，其所持之入境許可文件
    雖係入出境主管機關所核發，形式上為合法，但因以詐欺方
    法而取得，即不具實質上之合法性，仍屬非法進入台灣地區
    （最高法院94年度臺上字第1064號判決意旨參照）。
  (二)次按被告2 人行為後，臺灣地區與大陸地區人民關係條例已
    於92年10月29日修正公布全文，修正後該條例第79條，係自
    同年12月31日起施行；依修正後該條例第79條第1 項之規定
    ，違反同條例第15條第1 款不得使大陸地區人民非法進入臺
    灣地區之規定者，其法定刑已由修正前之「5 年以下有期徒
    刑、拘役或科或併科新臺幣50萬元以下罰金」，提高為「1
    年以上7 年以下有期徒刑，得併科新臺幣一百萬元以下罰金
    」；而修正後同條第2 項雖已刪除修正前關於以違反不得使
    大陸地區人民非法進入臺灣地區規定為常業之處罰規定（原
    法定刑為「1 年以上7 年以下有期徒刑，得併科新臺幣1 百
    萬元以下罰金」），惟增列「意圖營利而違反不得使大陸地
    區人民非法進入臺灣地區之規定者，處3 年以上10年以下有
    期徒刑，得併科新臺幣5 百萬元以下罰金」之規定；比較新
    舊法之結果，均以修正前之舊法有利於被告2 人，依刑法第
    2 條第1 項規定，自應適用92年10月29日修正前臺灣地區與
    大陸地區人民關係條例處罰。是被告丁○○將被告乙○仲介
    給「阿進」所屬之仲介假結婚集團，「阿進」所屬仲介假結
    婚集團再仲介被告乙○與大陸地區女子孟慶媛假結婚，使孟
    慶媛於91年12月17日非法進入臺灣地區，核均係犯92年10月
    29日修正前臺灣地區與大陸地區人民關係條例第79條第1項
    之罪。另被告乙○明知並無與孟慶媛結婚之真意，而使戶政
    事務所承辦公務員將其與孟慶媛結婚之不實事項，登載於職
    務上所掌戶籍登記簿之公文書，並據以核發登載不實之戶籍
    謄本，且於取得登載不實之戶籍謄本後，復持往境管局申辦
    孟慶媛之中華民國臺灣地區旅行證，而被告丁○○於仲介被
    告乙○與大陸地區女子假結婚時即已預見此一情節，且此情
    節亦不違背其本意，是核被告2人此部分所為均係犯刑法第
    216條、第214條行使使公務員登載不實文書罪。
  (三)又按行為後法律有變更者，適用行為時之法律。但行為後之
    法律有利於行為人者，適用最有利於行為人之法律，94年2
    月2 日修正公布，並於95年7 月1 日施行之刑法（下稱新法
    ；修正前刑法下稱舊法）第2 條第1 項定有明文。此條規定
    係規範行為後法律變更所生新舊法律比較適用之準據法，本
    身尚無新舊法比較之問題，於新法施行後，應一律適用新法
    第2 條第1 項之規定，為「從舊從輕」之比較，先予敘明（
    最高法院95年度第八次刑事庭會議決議一(一)參照）。查被告
    2 人行為後，刑法關於罰金最低數額之規定，業經修正，新
    法第33條第5 款規定，將罰金最低額由銀元1 元以上，修正
    為新台幣1,000 元以上，以百元計算之。且被告2 人行為後
    ，刑法施行法亦於95年6 月14日修正，增訂第1 條之1 ，明
    訂中華民國94年1 月7 日刑法修正施行後，刑法分則編所定
    罰金之貨幣單位為新台幣。94年1 月7 日刑法修正時，刑法
    分則編未修正之條文定有罰金者，自94年1 月7 日刑法修正
    施行後，就其所定數額提高為30倍，但72年6 月26日至94年
    1 月7 日新增或修正之條文，就其所定數額提高為3 倍。惟
    因原本刑法條文罰金之單位為銀元，與新台幣之折算比例為
    3 比1 ，復因罰金罰鍰提高標準條例第1 條之適用，罰金數
    額業已提高10倍，因而實際上所得科處罰金之總數，固未提
    高，惟如前所述，新法第33條第5 款提高罰金最低額為新台
    幣1,000 元以上，且以百元計算之。因之刑法分則條文中有
    罰金刑者，其罰金之最低額業經修正為新台幣1,000 元以上
    ，以舊法之規定有利被告。本件被告2 人所犯刑法第216 條
    、第214 條之行使使公務員登載不實文書罪及92年10月29日
    修正前臺灣地區與大陸地區人民關係條例第79條第1 項之罪
    之法定刑中均有罰金刑，故應依新法第2 條第1 項規定，適
    用被告行為時之刑法第216 條、第214 條之行使使公務員登
    載不實文書罪及92年10月29日修正前臺灣地區與大陸地區人
    民關係條例第79條第2 項（條文本身未修正）規定論處（最
    高法院95年度第八次刑事庭會議決議三(一)1.參照）。
  (四)被告2 人使公務員登載不實之低度行為，應為渠等行使之高
    度行為所吸收，不另論罪。
  (五)被告2 人、「阿進」及「大象」之仲介假結婚集團成員間，
    就被告2 人上開所犯92年10月29日修正前臺灣地區與大陸地
    區人民關係條例第79條第1 項之罪；被告2 人、孟慶媛、「
    阿進」及「大象」之仲介假結婚集團成員間，就被告2 人上
    開所犯行使使公務員登載不實文書罪，各有犯意聯絡及行為
    分擔，應各論以共同正犯。檢察官於起訴時原認被告丁○○
    係幫助被告乙○犯上開2 罪名乙節，核與被告丁○○於本院
    審理時所供及卷附相關事證不符，尚有未洽，然嗣業經檢察
    官於本院審理時依被告丁○○之供述及卷內相關事證，更正
    被告丁○○係與被告乙○共同犯上開2罪名，附此敘明。又
    舊法第28條係規定：「二人以上共同實施犯罪之行為者，皆
    為正犯」，修正後則將成立共同正犯之標準，由共同正犯之
    共同「實施」犯罪，改為共同「實行」犯罪，修正理由係認
    「實施」一詞，在實務上向來認為涵蓋陰謀、預備、著手、
    實行等概念在內，惟基於近代刑法個人責任原則及法治國人
    權保障之思想，上開實務見解應有所修正，不應承認「陰謀
    共同正犯」及「預備共同正犯」為共同正犯之參與類型，然
    無礙於「共謀共同正犯」之成立。是修正後之共同正犯之可
    罰性要件之範圍業已限縮，乃屬行為可罰性要件之變更，自
    應比較新舊法。本件被告2人係實行共同正犯，故經比較新
    舊法第28條適用結果，新法第28條並非較有利於被告，依「
    從舊、從輕」原則，應適用被告2人行為時之舊法第28條規
    定。
  (六)被告2 人上開所犯刑法第216 條、第214 條行使使公務員登
    載不實文書罪及臺灣地區與大陸地區人民關係條例第79條第
    1 項之罪間，有方法、目的之牽連關係，依舊法第55條牽連
    犯規定，得從一重之臺灣地區與大陸地區人民關係條例第79
    條第1 項之罪處斷，然新法刪除牽連犯之規定，被告2 人上
    開所犯2 罪依數罪併罰結果，顯非較有利於被告，依新法第
    2 條第1 項規定，自應適用被告2 人行為時之刑法第55條牽
    連犯規定，從一重之臺灣地區與大陸地區人民關係條例第79
    條第1 項之罪處斷。
  (七)被告乙○前曾受有如事實欄一所示有期徒刑之執行完畢，有
    臺灣高等法院被告前案紀錄表在卷可憑，其於期徒刑執行完
    畢後之5 年內，故意再犯本件有期徒刑以上之罪，不論依舊
    法第47條或新法第47條第1 項規定，均構成累犯，刑法關於
    累犯之修正對被告而言不生刑罰權變動之問題，自應逕依新
    法第47條第1 項規定，就其所犯論以累犯，並依法加重其刑
    。
  (八)被告乙○在其犯行為有偵查權限之公務員或機關知悉前，於
    97年10月1 日委由友人王俊信向基隆市警察局第一分局延平
    街派出所員警丙○○供承本件犯行，被告乙○並於翌日前往
    延平街派出所製作警詢筆錄，接受裁判等情，已據證人丙○
    ○於本院審理時結證屬實，被告乙○之犯行合於自首之要件
    。惟查被告乙○行為後，刑法第62條關於自首之法律效果，
    由「減輕其刑」之必減主義，修正為「得減輕其刑」之得減
    主義，涉及刑罰之輕重，自屬刑罰法律之變更，依新法第2
    條第1 項規定，比較新舊法關於自首要件及法律效果，以舊
    法較有利於被告乙○，爰依舊法第62條前段，減輕被告之刑
    （最高法院95年度第八次刑事庭會議決議六(三)參照）。又被
    告乙○同時有累犯及自首之刑之加重及減輕事由，爰依刑法
    第71條第1 項規定，先加後減之。
  (九)本院審酌被告2 人使大陸地區人民非法進入臺灣地區之行為
    ，規避政府對於大陸地區人民之入境管制，對社會治安影響
    非輕，且產生不良示範，併其犯罪手段、犯後坦承犯行之態
    度等一切情狀（修正後刑法第57條之規定，為法院就刑之裁
    量審認標準見解之明文化，非屬法律變更，無新舊法比較問
    題，最高法院95年第八次刑事庭會議決議六(一)參照），量處
    如主文所示之刑示懲。
  (十)被告2 人行為時舊法之第41條第1 項前段規定：「犯最重本
    刑為五年以下有期徒刑以下之刑之罪，而受六個月以下有期
    徒刑或拘役之宣告，因身體、教育、職業、家庭之關係或其
    他正當事由，執行顯有困難者，得以一元以上三元以下折算
    一日，易科罰金。」，且被告2 人行為時之易科罰金折算標
    準，修正前罰金罰鍰提高標準條例第2 條前段（95年7 月1
    日修正公布刪除）規定，就其原定數額提高為100 倍折算1
    日，則本件被告2 人行為時之易科罰金折算標準，應以銀元
    300 元折算1 日，經折算為新臺幣後，應以新臺幣900 元折
    算為1 日。惟修正後之新法第41條第1 項前段則規定：「犯
    最重本刑為五年以下有期徒刑以下之刑之罪，而受六個月以
    下有期徒刑或拘役之宣告者，得以新臺幣一千元、二千元或
    三千元折算一日，易科罰金。」，比較新舊法易科罰金折算
    標準，以舊法之規定，較有利於被告2 人，爰應依新法第2
    條第1 項規定，適用舊法第41條第1 項前段規定，諭知被告
    2 人所受宣告刑易科罰金之折算標準（最高法院95年度第八
    次刑事庭會議決議三(二)參照）。
  (十一)又被告2 人係於96年4 月24日之前犯上開92年10月29日修正
    前臺灣地區與大陸地區人民關係條例第79條第1 項之罪，且
    所犯復非中華民國96年罪犯減刑條例所定不予減刑之罪名，
    爰依上開條例第2 條第1 項第3 款規定，各減輕其刑二分之
    一，併均依舊法第41條第1 項前段規定，諭知易科罰金之折
    算標準。
據上論斷，應依刑事訴訟法第273 條之1 第1 項、第299 條第1
項前段，92年10月29日修正前臺灣地區與大陸地區人民關係條例
第79條第1 項，刑法第11條前段、第2 條第1 項、第216 條、第
214 條、第47條第1 項，95年7 月1 日修正前刑法第28條、第55
條、第62條前段、第41條第1 項前段，刑法施行法第1 條之1 ，
中華民國96年罪犯減刑條例第2 條第1 項第3 款、第7 條、第9
條，判決如主文。
本案經檢察官甲○○到庭執行職務。
中    華    民    國    98    年    7    月    22    日
                  刑事第一庭法  官  劉桂金
以上正本證明與原本無異。
如不服本判決應於收受送達後10日內向本院提出上訴書狀，並應
敘述具體理由；其未敘述上訴理由者，應於上訴期間屆滿後20日
內向本院補提理由書 (均須按他造當事人之人數附繕本)「切勿
逕送上級法院」。
中    華    民    國    98    年    7     月    22    日
                            書記官  劉如純
附錄論罪法條：
92年10月29日修正前臺灣地區與大陸地區人民關係條例第79條第
1 項：
違反第15條第1 款規定者，處1 年以上7 年以下有期徒刑，得併
科新臺幣100萬元以下罰金。
刑法第214條
明知為不實之事項，而使公務員登載於職務上所掌之公文書，足
以生損害於公眾或他人者，處3 年以下有期徒刑、拘役或500 元
以下罰金。
刑法第216條
行使第210 條至第215 條之文書者，依偽造、變造文書或登載不
實事項或使登載不實事項之規定處斷。


司法院資訊處製作；財團法人民間司法改革基金會備份。
